【裁判字號】    91,訴,3201
【裁判日期】    920422
【裁判案由】    毒品危害防制條例
【裁判全文】
臺灣高雄地方法院刑事判決                        九十一年度訴字第三二一號
    公  訴  人  臺灣高雄地方法院檢察署檢察官
    被      告  甲○○
右列被告因違反毒品危害防制條例案件，經檢察官提起公訴（九十一年度毒偵字第五
八六七號），本院判決如左：
    主  文
甲○○無罪。
    理  由
一、公訴意旨略以：被告甲○○前因施用第二級毒品安非他命案件，經依臺灣高雄地
    方法院八十九年度毒聲字第二三號裁定送觀察、勒戒後，認無繼續施用毒品之
    傾向，業經臺灣高雄地方法院檢察署檢察官於民國八十九年五月十八日，以八十
    九年度毒偵緝字第一一三號不起訴處分確定。嗣於五年內復於九十壹年五月十五
    日下午七時三十分許回溯二十四小時內某時，在高雄某不詳處所施用第一級毒品
    海洛因一次。嗣於九十一年五月十五日下午七時三十分許，在高雄市○鎮區○○
    路十巷口為警查獲，並扣得施用毒品之器具注射針筒五支、黃色塑膠軟管一條，
    經依臺灣高雄地方法院八十九年度毒聲字第六五一號裁定於九十一年五月十六
    日送勒戒處所觀察、勒戒後，有繼續施用毒品之傾向，因認被告涉犯毒品危害防
    制條例第十條第一項之施用第一級毒品罪嫌等云。
二、按犯罪事實應依證據認定之，無證據不得推定其犯罪事實，刑事訴訟法第一百五
    十四條定有明文。又按刑事訴訟法上所謂認定犯罪事實之證據，係指足以認定被
    告確有犯罪行為之積極證據而言，如未能發現相當證據或證據不足以證明，自不
    能以推測或擬制之方法，以為裁判基礎，最高法院二十九年上字第三一五號及
    四十年台上字第八十六號分別著有判例可資參照。復按認定犯罪事實所憑之證據
    ，其為訴訟上之證明，須於通常一般之人均不致有所懷疑，而得確信其為真實之
    程度者，始得據為有罪之認定；又積極證據不足為不利被告事實之認定時，即應
    為有利於被告之認定，更不必有何有利之證據；再刑事訴訟採職權調查主義，鑑
    定報告祇為形成法院心證之資料，對於法院之審判並無拘束力，故待證事項雖經
    鑑定，法院仍應本於職權予以調查，以期發見事實之真相，不得僅以鑑定報告作
    為判決之唯一依據，最高法院七十六年度台上字第四九八六號、三十年上字第八
    一六號及五十七年台上字第三三九九號亦分別著有判例可資參照。
三、訊據被告甲○○迭自警訊及偵審中以來皆堅決否認於右揭時地有何施用第一級毒
    品海洛因之犯行，辯稱：我沒有施用海洛因，我不知道驗尿報告為何呈陽性反應
    ，扣案的注射針筒五支、黃色塑膠軟管一條及黑色小袋子不是我的，我不知道是
    何人的，那些東西是在車底下搜到的等語（參見警卷第二頁反面、九十一年度毒
    偵字第五八六七號偵查卷第十二頁反面、本院卷第三十、七一頁‧九十一年十一
    月二十日訊問筆錄、九十二年四月八日審理筆錄）。
四、本件公訴人認被告涉有施用第一級毒品之犯行，無非係以：被告於九十一年五月
    十五日下午七時三十分許遭警查獲後，採集其尿液經送驗結果呈嗎啡陽性反應，
    有高雄市立凱旋醫院尿液檢驗成績書一份附卷可稽，足徵被告遭警查獲前二十四
    小時內某時，確有施用第一級毒品海洛因之犯行，是被告所辯顯係卸責之詞，不
    足採信，此外，並有施用毒品之器具注射針筒五支、黃色塑膠軟管一條扣案可證
    及臺灣高雄看守所附設勒戒處所九十一年五月二十七日高所坤勒字第九六九號函
    送之有無繼續施用毒品傾向證明書、臺灣高雄地方法院檢察署八十九年度毒偵緝
    字第一一三號不起訴處分書及刑案資料查註紀錄表各一份附卷可稽等語，為其論
    據。然查：
  (一)被告於九十一年五月十五日為警查獲所採集之尿液，經警送高雄市立凱旋醫院以
    免疫學分析法與ＴＯＸＩ—ＬＡＢ方法（化學呈色法）檢驗結果，固呈毒品嗎啡
    陽性反應，有該醫院九十一年六月五日高市凱醫檢字第四九一號煙毒尿液檢
    驗成績書影本一紙附卷為據（參見九十一年毒偵字第五二九八號偵查卷第八頁正
    面）。然以目前常用之尿液安非他命或嗎啡篩檢方式包括酵素免疫方析法（
    EIA,ENZYME EMMUNOASSAY ）、薄層色層分析法（TLC,THIN LAYER
    CHROMATOGRAPHY）和放射免疫分析法（RIA,RADIOIMMUNOASSAY），在文獻報告中
    ，確實有藥品或食物因交叉反應（CROSS REACTOIN），可在尿液中測試中產生偽
    陽性（FALSE POSITIVE）之安非他命或嗎啡反應。例如在EIA和TLC之尿液測試方
    法中，某些成藥（如減肥藥、解除鼻充血藥物、感冒藥劑等）中之成份因與安非
    他命有類似作用，而可產生與安非他命之交叉反應，使尿液測試呈現偽陽性。甚
    至尿液中的葡萄糖亦曾有報告可能在EIA方法測試尿液時產生偽陽性安非他命反
   應。致於作尿液嗎啡篩檢時，也同樣的可能會有偽陽性產生，譬如曾有報告服用
    一茶匙之POPPY SEEDS（罌粟種子）或二十MG之CODEINE（止咳藥物）或相當大量
    之DEXTROMETHORPHAN（鎮咳藥物）時，也可造成偽陽性之測試結果。但利用精密
    之儀器分析，將可排除偽陽性之可能，而得到正確的答案，因此篩檢結果必須進
    一步確認。在目前最常用之確認方法為氣相層析質譜儀（GC/MS,GAS
    CHROMATOGRAPHY/MASS SPECTROMETRY），此因乃在良好的操作條件下，以氣相層
    析質譜儀作藥物及其代謝產物定性及定量分析，幾乎不會有偽陽性反應產生。因
    此尿液測試時是否產生偽陽性反應，除須考慮其他物質產生之偽陽性外，測試方
    式及儀器設備亦應列入考量，此有臺灣臺北地方法院另案函詢回覆之行政院國軍
    退除役官兵輔導委員會臺北榮民總醫院八十三年四月七日北總內字第三五
    九號函影本一份附卷足憑。依前開說明，本件高雄市立凱旋醫院對被告之尿液所
    採之檢驗方法係免疫學分析法與ＴＯＸＩ—ＬＡＢ方法（化學呈色法），均僅屬
    於尿液檢驗中之初步篩驗，是以依上開檢驗方法所得之結果，可能會有偽陽性之
    反應，自須進一步之確認檢驗加以確定之，即採氣相層析質譜分析法予以確認，
    以排除偽陽性產生之可能性。故本院為求慎重起見，特將被告之尿液再送高雄醫
    學大學附設中和紀念醫院以酵素免疫分析法（ＥＩＡ）與氣相層析質譜儀分析法
    （ＧＣ—ＭＳ方法）檢驗結果，確呈嗎啡陰性反應，有該醫院九十二年二月二十
    五日編號九二二—二四六號濫用藥物尿液檢驗報告一紙附卷可稽（參見本院卷
    第五七頁）。從而，被告迭自警訊及偵審以來皆否認有施用第一級毒品海洛因之
    辯解，在客觀上應可對其被訴之嫌疑形成合理之懷疑，是尚難僅憑上開對被告尿
    液僅採初步篩驗而可能有偽陽性結果之高雄市立凱旋醫院煙毒尿液檢驗成績書而
    遽為被告有罪之認定。
  (二)又扣案之注射針筒五支、黃色塑膠軟管一條、黑色塑膠小袋子一個，被告亦迭自
    警訊及偵審中以來皆否認為其所有一情（參見警卷第二頁反面、九十一年度毒偵
    字第五八六七號偵查卷第十二頁反面、本院卷第三一、四七、七二頁‧九十一年
    十一月二十日訊問筆錄、九十二年一月七日及同年四月八日審理筆錄）。復經本
    院將前開扣案物品送高雄醫學大學附設中和紀念醫院以薄層色層分析法（ＴＬＣ
    ）與氣相層析質譜儀分析法（ＧＣ—ＭＳ方法）檢驗結果，確均呈海洛因陰性反
    應，有該醫院九十一年十一月二十六日編號九一一一—一九六、九一一一—一九
    七、九一一一—一九八號檢驗報告單三紙附卷可憑（參見本院卷第二三—二五頁
    ），從而，上開扣案物品亦無法據為認定係被告所有於右揭時地有以之施用第一
    級毒品海洛因之犯行。
  (三)復觀以本院核閱被告之相關刑事前科資料以查，均僅能認被告有施用第二級毒品
    安非他命之習性，有本院被告院內索引卡紀錄表、臺灣高等法院被告全國前案紀
    錄表、臺灣高雄地方法院檢察署刑案資料查註紀錄表、本院八十九年度毒聲字第
    二三號刑事裁定書、臺灣高雄地方法院檢察署檢察官八十九年度毒偵緝字第一
    一三號不起訴處分書、本院八十九年度毒聲字第六五一號刑事裁定書、本院九
    十一年度毒聲字第三一二六號刑事裁定書、臺灣高雄地方法院檢察署檢察官九十
    一年度毒偵緝字第二一八號聲請簡易判決處刑書、本院九十一年度雄簡字第一
    四二號刑事簡易判決書等件附卷可參，是以亦難據被告之上開刑案前科資料遽認
    被告有施用第一級毒品海洛因之犯行。
  (四)綜上所述，足認被告前開所辯未施用第一級毒品海洛因一情尚堪可信。此外，本
    院復查無其他積極證據足資認定被告有施用第一級毒品海洛因之犯行，自不能證
    明被告犯罪，揆諸首揭判例意旨及說明，應為無罪判決之諭知，以昭審慎。
  (五)另被告經警查獲所採集之前開尿液經本院送高雄醫學大學附設中和紀念醫院以酵
    素免疫分析法（ＥＩＡ）與氣相層析質譜儀分析法（ＧＣ—ＭＳ方法）複驗後，
    呈安非他命及甲基安非他命陽性反應，此有上開濫用藥物尿液檢驗報告一紙附卷
    足參（參見本院卷第五七頁），是被告是否尚涉犯施用第二級毒品安非他命之罪
    嫌，尚有調查之必要，惟此部分與本件公訴人起訴被告施用第一級毒品海洛因犯
    行經本院前開認定無罪部分，乃係各別獨立之事實，並無裁判上一罪之關係，本
    院無從併予審就，應由檢察官另行偵辦，併此敘明。
據上論斷，應依刑事訴訟法第三百零一條第一項，判決如主文。
本案經檢察官葉淑文到庭執行職務。
中      華      民      國    九十二    年      四      月    二十二    日
                                臺灣高雄地方法院刑事第五庭
                                  審判長法  官  吳  永  宋
                                        法  官  張  茹  棻
                                        法  官林  家  賢
右正本證明與原本無異。
如不服本判決，應於判決送達後十日內，向本院提出上訴狀。
                                        書記官  許  雅  惠
中      華      民      國    九十二    年      四      月    二十二    日


司法院資訊處製作；財團法人民間司法改革基金會備份。
